臺灣士林地方法院民事判決　　　　　　　93年度訴字第1061號
原　　　告　戊○○
訴訟代理人　徐揆智律師
複　代理人　林幸慧律師
被　　　告　永泰建設股份有限公司
法定代理人　己○○
訴訟代理人　藺超群律師
複　代理人　李詩皓律師
上列當事人間給付酬金事件，本院於民國94年10月19日言詞辯論
終結，判決如下：
    主  文
被告應給付原告新臺幣玖拾柒萬零柒佰玖拾元，及自民國九十三
年十月二十二日起至清償日止，按年息百分之五計算之利息。
原告其餘之訴駁回。
訴訟費用由被告負擔五分之三，餘由原告負擔。
本判決原告勝訴部分，於原告以新臺幣拾萬元為被告供擔保
後，得假執行，但被告如以新臺幣玖拾柒萬零柒佰玖拾元為原告
預供擔保或提存，得免為假執行。
原告其餘假執行之聲請駁回。
    事實及理由
一、原告起訴主張：
  (一)被告前於臺北市○○區○○路、五分街一帶，興建永泰金城
    房屋一批，共約250 戶，因對外通路為無照攤販所占用，使
    欲購買房屋之客戶卻步，造成房屋無法出售及出租，乃由被
    告法定代理人己○○出面委任原告代為辦理規劃、行銷、出
    租、買賣事宜，並於民國90年11月25日訂立委任書。原告受
    任後，積極進行協調無照攤販讓出進出之通路、招商促銷等
    ，房屋因此逐步銷售或出租，至92年3 月18日止，僅剩17戶
    尚未銷售或出租，兩造嗣於92年3 月18日簽立房屋租賃協議
    書（下稱「租賃協議書」），約定餘屋17戶交由原告承租，
    嗣再於92年8 月21日簽立房屋租賃修訂協議書（下稱「修訂
    協議書」），其中第5 條約定如房屋於租賃期間出售者，如
    由原告所賣出，被告應給付原告成交價格百分之二之報酬，
    如係被告所賣出者，被告應給付
    原告成交價格百分之一之報酬。
  (二)嗣原告於93年9 月28日接獲被告之存證信函，表示因臺北市
    內湖區○○街472 號、474 號房屋已經出售，而終止兩造租
    賃契約等語，原告遂至地政事務所請領前開17戶房屋之土地
    及建物登記謄本，發現以下房屋（合稱「系爭房屋」）業已
    依買賣契約移轉所有權登記並設定抵押權，其情形如下：
    (1)臺北市○○區○○街99號房屋：（下稱「五分街99號房屋
      」）
      (甲)於93年2 月5 日以「買賣」為原因，移轉所有權登記予
        甲○○（原因發生日期：93年1月19日）。
      (乙)於93年8月11日以甲○○為義務人兼債務人，設定新臺
        幣（下同）66,000,000元之最高限額抵押權予華南商業
        銀行股份有限公司（下稱「華南銀行」）。
    (2)臺北市○○區○○街87號房屋（下稱「五分街87號房屋」
      ）：
      (甲)於93年5 月10日以「買賣」為原因，移轉所有權登記予
        甲○○（原因發生日期：93年4月23日）。
      (乙)於93年8 月11日以甲○○為義務人兼債務人，設定
        66,000,000元之最高限額抵押權予華南銀行。
    (3)臺北市○○區○○路472 號房屋（下稱「安康路472 號房
      屋」）：
      (甲)於93年8 月17日以「買賣」為原因，移轉所有權登記予
        丁○○（原因發生日期：93年7月21日）。
      (乙)於93年8月18日以丁○○為義務人兼債務人，設定
        38,640,000元之最高限額抵押權予中聯信託投資股份有
        限公司（下稱「中聯信託」）。
    (4)臺北市○○區○○路474 號房屋（下稱「安康路474 號房
      屋」）：
      (甲)於93年8 月17日以「買賣」為原因，移轉所有權登記予
        丙○○（原因發生日期：93年7月21日）。
      (乙)於93年8 月18日以丙○○為義務人兼債務人，設定
        16,560,000元之最高限額抵押權予中聯信託。
  (四)系爭房屋既經被告出賣予他人，依修訂協議書第5 條約定，
    被告自應給付成交價格百分之一之服務報酬予原告。並聲明
    請求判決：
    (1)被告應給付原告2,457,000 元，及自起訴狀繕本送達翌日
      起至清償日止，按年息百分之五計算之利息。
    (2)原告願供擔保，請准宣告假執行。
二、被告則辯稱：
  (一)依租賃協議書第4 條，被告僅於由原告直接介紹而成交之情
    形，始須給付原告服務報酬，而系爭房屋均非由原告直接介
    紹而成交，原告不得請求服務報酬。
  (二)五分街87號、99號房屋，被告因資金及貸款因素，先分別移
    轉所有權予訴外人蔡艷助（被告法定代理人之姪子）、張麗
    華（承辦代書之配偶），嗣再於93年5 月10日、93年2 月5
    日分別移轉所有權登記予甲○○（被告董事，亦係被告法定
    代理人之配偶），該所有權之移轉，形式上雖為買賣，惟實
    質上並無買賣關係存在，亦無買賣價金之給付，原告尚不得
    依修訂協議書第5 條之約定請求被告給付買賣成交價金百分
    之一之服務報酬。
  (三)安康路472 號、474 號房屋並非於93年7 月21日出售予丁○○、丙○○，而係於92年5 月16日出售予訴外人乙○○，其
    出售時間早於修訂協議書生效日即92年8 月21日，故安康路
    472 號、474 號房屋之買賣不受修訂協議書第5 條約定之拘
    束，原告亦不得依該約定請求被告給付報酬。
  (二)原告所指之買賣價金係其自行臆測計算而得，並非實際買賣
    價金。
  (三)並聲明請求判決：
    (1)原告之訴駁回。
    (2)如受不利判決，願供擔保請准宣告免為假執行。
三、兩造不爭執之事實：（本院卷一，第89頁至第90頁參照）
  (一)委任書、租賃協議書、修訂協議書、存證信函之真正（本院
    卷一，第14頁至第23頁參照）。
  (二)系爭房屋之租賃期間係自92年4 月1 日至95年3 月31日，修
    訂協議書第1 條、第2 條、第3 條是指租金的計算方式。
  (三)兩造間就系爭房屋之權利義務係由租賃協議書延續而來，如
    租賃協議書與修訂協議書有不相同之處，應以修訂協議書為
    準。
  (四)系爭房屋所有權變動及變動後設定抵押權情形如下，此並有
    土地登記謄本、建物登記謄本在卷可稽（本院卷一，第24頁
    至第33頁參照）
    (1)五分街99號房屋：
      (甲)於93年2 月5 日以「買賣」為原因，移轉所有權登記予
        甲○○（原因發生日期：93年1 月19日）。
      (乙)於93年8 月11日以甲○○為義務人兼債務人，設定
        66,000,000元之最高限額抵押權予華南銀行。
    (2)五分街87號房屋：
      (甲)於93年5 月10日以「買賣」為原因，移轉所有權登記予
        甲○○（原因發生日期：93年4月23日）。
      (乙)於93年8 月11日以甲○○為義務人兼債務人，設定
        66,000,000元之最高限額抵押權予華南銀行。
    (3)安康路472 號房屋：
      (甲)於93年8 月17日以「買賣」為原因，移轉所有權登記予
        丁○○（原因發生日期：93年7月21日）。
      (乙)於93年8月18日以丁○○為義務人兼債務人，設定
        38,640,000元之最高限額抵押權予中聯信託。
    (4)安康路474 號房屋：
      (甲)於93年8 月17日以「買賣」為原因，移轉所有權登記予
        丙○○（原因發生日期：93年7月21日）。
      (乙)於93年8 月18日以丙○○為義務人兼債務人，設定
        16,560,000元之最高限額抵押權予中聯信託。
  (四)五分街99號房屋、87號房屋於設定最高限額抵押權予華南銀
    行時未據提出買賣契約，係由華南銀行依現值鑑價，93年7
    月20日之鑑定價格為：五分街99房屋（含基地）18,634,000
    元，五分街87號房屋（含基地）12,565,000元，有華南銀行
    大同分行93年12月19日（93）華同放字第256 號函（本院卷
    一，第71頁參照）、華南銀行大同分行94年9 月30日函所附
    消費者貸款申請及調查表、房地產鑑定表（本院卷二，第
    179 頁至第181 頁參照）分別在卷可稽。
  (五)安康路472 號房屋及所坐落土地於設定最高限額抵押權予中
    聯信託時，所提供之買賣契約載明買賣價格為46,000,000元
    （買受人：丁○○）；安康路474 號房屋及所坐落土地於設
    定最高限額抵押權予中聯信託時，所提供之買賣契約載明買
    賣價格為19,880,000元（買受人：丙○○），並均經中聯信
    託提供買賣契約在卷足憑（本院卷一，第63頁至第68頁參照
    ）
四、本件經兩造於本院整理並簡化後之爭點為：（本院卷第90頁
    至第91頁參照）
  (一)是否僅於經原告介紹而買賣成交之情形，被告始須依修訂協
    議書之約定支付原告服務報酬？
  (二)五分街99號、87號房屋，其所有權移轉流程是否為先由被告
    移轉登記予蔡艷助、張麗華，再由蔡艷助、張麗華移轉登記
    予甲○○？其移轉時間為何時？是否因買賣關係而移轉所有
    權登記？如是，其買賣價格若干？是否係房屋租賃修訂協議
    書所指應支付原告酬金之情形？
  (三)安康路472 號、474 號房屋，其所有權移轉流程是否先由被
    移轉予訴外人乙○○，再由乙○○移轉予丁○○、丙○○？
    其移轉時間為何？是否係房屋租賃修訂協議書所指應支付原
    告酬金之情形？
五、茲就上開爭點，分述如下：
  (一)原告主張租賃協議書第4 條、修訂協議書第5 條所指「買賣
    成交價」為房屋及其坐落基地之全部成交價，被告對此並未
    爭執，且依社會交易常情，買賣房屋通常亦包含房屋所坐落
    基地之買賣，而以約定總價之方式成交，此由中聯信託所提
    供之買賣契約可資佐證（本院卷一，第63頁至第68頁參照）
    ，堪認原告之主張為可採；又兩造簽立租賃協議書及修訂協
    議書時，縱系爭房屋（或其坐落基地）未登記為被告所有，
    惟因被告對之有支配使用權限，對兩造之權利義務關係不生
    影響，先予敘明。
  (二)關於是否僅於經原告介紹而買賣成交之情形，被告始須支付
    服務報酬予原告之爭點：
    (1)修訂協議書第5 條約定：「由於雙方租賃關係係由合作開
      發情事而發生，故於租賃期間，甲方所銷售之房屋，應支
      付乙方服務報酬，其金額為經甲方（即被告）賣出，其買
      賣成交價金之百分之一，經乙方（即原告）賣出其金額為
      買賣成交價金之百分之二」等語。（本院卷一，第19頁參
      照）依該約定之文義解釋，只要房屋出售之時點在原告承
      租期間內，被告即應給付服務報酬予原告，惟另根據原告
      對買賣契約成立之貢獻程度，而約定不同比例之報酬金額
      （即於買賣契約由原告所促成時，給付比例較高之報酬）
      ，被告抗辯應於「原告介紹而買賣成交」之情形，始應給
      付原告服務報酬云云，顯與修訂協議書之約定不符，未可
      採信；另租賃協議書第4 條雖約定：「乙方得配合甲方，
      依甲方提供之價目表代為銷售。經由乙方直接介紹，而使
      買賣成交，甲方應支付乙方服務報酬，其金額為成交金額
      之百分之二點五。」（本院卷一，第15頁參照）等語，惟
      按，兩造間就系爭房屋之權利義務固係由租賃協議書而來
      ，惟如租賃協議書與修訂協議書有不相同之處，應以修訂
      協議書為準，此為兩造所不爭之事實（參見兩造不爭執之
      事實(三)），租賃協議書第4 條關於給付服務報酬之條件、
      金額比例既經兩造合意變為修訂協議書第5 條所示，則被
      告猶執業經變更、修改之租賃協議書第4 條約定，辯稱須
      符合「原告直接介紹而使買賣成交」之條件，被告始須支
      付服務報酬云云，顯無足取。
    (2)況依租賃協議書第2 條、第3 條、第4 條，修訂協議書第
      4 條、第5 條之精神，原告雖承租系爭房屋使用，惟兩造
      終極目的仍係希望出賣房屋予第三人，又修訂協議書第5
      條既就「原告賣出」、「被告賣出」之房屋，分別約定不
      同比例之服務報酬，堪認兩造有各自尋覓買主出賣系爭房
      屋之權限，從而，若係原告代為覓得買主或直接介紹而成
      交之情形，原告本可依修訂協議書第5 條後段之約定，取
      得房屋成交價百分之二之服務報酬，若依被告所辯，則原
      告縱使介紹買主而達成買賣契約，亦僅能依修訂協議書第
      5 條前段之約定，取得房屋成交價百分之一之服務報酬，
      顯與修訂協議書約定之文義不合，並使修訂協議書第5 條
      後段之約定成為具文，非可採信。
    (3)綜上，依修訂協議書第5 條，系爭房屋若於兩造租賃契約
      存續期間（即92年4 月1 日至95年3 月31日，參見兩造不
      爭執事實(二)）出售予他人，縱非原告直接介紹而成交者，
      被告仍應按其成交價格，給付百分之一之服務報酬予原告
      。
  (三)就五分街99號、87號房地部分：
    (1)證人甲○○於本院94年7 月1 日言詞辯論期日到庭證稱：
      被告公司係為貸款之需而移轉五分街99號、87號房屋所有
      權登記予張麗華、蔡艷助、甲○○，伊不清楚過戶事宜亦
      不知悉其本人是否為貸款名義人云云（本院卷一，第13 9
      頁參照），惟證人甲○○固籠統否認與被告間成立買賣契
      約之情，然其陳述與土地及建物登記謄本所載內容相悖，
      已難採信；又五分街99號、87號房屋係分別於93年2 月5
      日、93年5 月10日以「買賣」為原因，移轉所有權登記予
      甲○○，土地及建物登記謄本所載原因發生日期分別為93
      年1 月19日、93年4 月23日（參見兩造不爭執事實(四)），
      其移轉所有權登記之原因既經申報為「買賣」，被告即不
      得再於本案為相異之主張。五分街99號、87號房屋之所有
      權移轉登記日期及買賣原因發生日期均係於原告承租期間
      ，依其登記外觀，應受修訂協議書之拘束，被告應依修訂
      協議書第5條之約定，給付服務報酬予原告。
    (2)另按買賣契約並非要式契約，本件被告固未陳報五分街99
      號、87號房屋之成交價格，惟該2 房屋及其坐落基地經華
      南銀行於93年7 月20日鑑定其價格，分別為18,634,000元
      、12,565,000元，該鑑定時間與買賣成立時間相距不過數
      月，被告復未舉證證明買賣成立至鑑定時房地產價格有何
      大幅波動之情，堪以華南銀行之鑑定價格，作為計算原告
      服務報酬之依據。
  (四)就安康路472 號、474 號房地部分：
    (1)安康路472 號房屋係於93年8 月17日以「買賣」為原因，
      移轉所有權登記予丁○○，土地及建物登記謄本上所載原
      因發生日期為93年7 月21日；安康路474 號房屋係於93年
      8 月17日以「買賣」為原因，移轉所有權登記予丙○○，
      土地及建物登記謄本上所載原因發生日期為93年7 月21日
      （參見兩造不爭執事實(四)），核其所有權移轉登記日期及
      買賣原因發生日期均係於原告承租期間，依其登記外觀，
      自應受修訂協議書之拘束。
    (2)被告另辯稱安康路472 號、474 號房地均係於92年5 月16
      日成立買賣契約，斯時修訂協議書尚未訂立，故被告無庸
      依修訂協議書之約定給付服務報酬予原告云云，惟查：安
      康路472 號、474 號房地買賣契約訂立之日期均為92年5
      月16日，固有中聯信託所提供之買賣契約附卷可稽（本院
      卷一，第64頁背面、第67頁分別參照），且經證人乙○○
      證述買賣契約成立時間無訛（本院卷一，第138 頁至第
      139 頁參照），惟兩造既不爭執系爭房屋之租賃期間係自
      92年4 月1 日至95年3 月31日，及兩造間就系爭房屋之權
      利義務係由租賃協議書延續而來，如租賃協議書與修訂協
      議書有不相同之處，應以修訂協議書為準等情（兩造不爭
      執事實(二)、(三)參照），則兩造於92年4 月1 日至95年3 月
      31日間之權利義務關係，自應悉以修訂協議書之約定為斷
      ，而修訂協議書第5 條所約定應給付原告服務報酬之條件
      為「租賃期間甲方（即被告）所銷售之房屋」，自堪認兩
      造於92年8 月21日簽立修訂協議書時，已合意修訂後之條
      款溯及及向後適用於規範兩造於全部租賃期間之權利義務
      關係。從而，縱安康路472 號、474 號房地買賣契約成立
      日期為92年5 月16日，亦係發生於原告承租期間，被告仍
      應依修訂協議書第5 條之約定，給付原告服務報酬。
  (五)因五分街99號、87號、安康路472 號、474 號房地均非由原
    告所賣出者，依修訂協議書第5 條約定，被告應依房地買賣
    成交價百分之一，支付原告服務報酬。而五分街99號、87號
    、安康路472 號、474 號房地之成交價格分別為18,634,000
    元、12,565,000元、46,000,000元、19,880,000元，據此計
    算原告應得之服務報酬為970,790元。
    * 計算式：
    （18,634,000+12,565,000 + 46,000,000+19,880,000）x
    1%=970,790
六、另按給付無確定期限者，債務人於債權人得請求給付時，經
    其催告而未為給付，自受催告時起，負遲延責任。其經債權
    人起訴而送達訴狀，或依督促程序送達支付命令，或為其他
    相類之行為者，與催告有同一之效力；又應付利息之債務，
    其利率未經約定，亦無法律可據者，週年利率為百分之五，
    民法第229 條第2 項、第203 條分別定有明文。綜上，原告
    依租賃協議書、修訂協議書之約定，請求被告給付服務報酬
    970,790 元，及自起訴狀繕本送達翌日即93年10月22日起至
    清償日止，按年息百分之五計算之利息，為有理由，應予准
    許；逾此部分之請求，則屬無稽，應予駁回。
七、兩造陳明願供擔保，分別聲請准予宣告假執行及免為假執行
    ，經核原告勝訴部份並無不合，爰酌定相當之擔保金額宣告
    之；至原告敗訴部分，其假執行之聲請即失所附麗，應併予
    駁回。
八、本件事證已臻明確，兩造其餘主張舉證及攻擊防禦方法，於
    判決結果不生影響，無庸一一論述，併予敘明。
九、據上論結，本件原告之訴為一部有理由，一部無理由，依民
    事訴訟法第79條但書、第390 條第2 項、第392 條，判決如
    主文。
中　　華　　民　　國　　94　　年　　10　　月　　31　　日
                  民事第二庭  法  官  王怡雯
以上正本證明與原本無異。
如對本判決上訴須於判決送達後20日內向本院提出上訴狀。
中　　華　　民　　國　　94　　年　　11　　月　　 3　　日
                              書記官  陳秀玲
